【裁判字號】    95,訴,644
【裁判日期】    950929
【裁判案由】    違反毒品危害防制條例
【裁判全文】
臺灣屏東地方法院刑事判決               95年度訴字第644號
公  訴  人  臺灣屏東地方法院檢察署檢察官
被      告  甲○○
上列被告因違反毒品危害防制條例案件，經檢察官提起公訴（95
年度毒偵字第925 號）及移送併辦（95年度毒偵字第1200、1205
、1265號），被告於準備程序中就被訴事實為有罪之陳述，經本
院合議庭裁定改以簡式審判程序審理，判決如下：
    主  文
甲○○施用第一級毒品，累犯，處有期徒刑壹年伍月，扣案如附
表所示之物均沒收銷燬。
    犯  罪  事  實
一、甲○○前於民國87年間因施用毒品案件，經本院裁定送觀察
    、勒戒後，因認無繼續施用毒品傾向，而於87年12月7 日執
    行完畢釋放，並經臺灣屏東地方法院檢察署檢察官以87年度
    偵字第7824、7906號不起訴處分確定；嗣於88年間因施用毒
    品案件，經本院裁定送觀察、勒戒後，因認有繼續施用毒品
    傾向，再經本院以88年度毒聲字第1634號裁定令入戒治處所
    施以強制戒治1 年，嗣經本院裁定停止戒治，而於89年7 月
    31日執行完畢；又於上開強制戒治執行完畢釋放後5 年內之
    91年7 月間某日起至92年1 月19日止，因連續施用第一級毒
    品，經本院以92年度訴字第70號判決判處有期徒刑1 年2 月
    確定。詎甲○○仍未戒除毒癮，復基於施用第一級毒品之概
    括犯意，自95年2 月中旬某日起至同年7 月27日15時許止，
    在其位於屏東縣屏東市歸心里福正巷16號之4 之住處，或屏
    東市市區之公廁內等處，以將海洛因加水置入針筒內注射之
    方式，約每日1 次，反覆施用第一級毒品海洛因多次。嗣於
    95年4 月11日16時許，為警在屏東市湖南里歸里巷48號林
    文隆之住處執行另案搜索時查獲；同年7 月4 日16時25分
    許，甲○○由其兄王俊評陪同，自行前往屏東分局民族派出
    所報告其施用毒品犯行，並提出殘留第一級毒品海洛因之注
    射針筒1 支、夾鍊袋2 個扣案而查獲；同年7 月17日15時
    50 分 許，因王俊評發現甲○○仍繼續施用毒品而報警，經
    警在甲○○上址住處查獲，並扣得殘留第一級毒品海洛因之
    注射針筒1 支、夾鍊袋1 個；同年7 月27日16時許，為警
    在甲○○上址住處前查獲，並扣得殘留第一級毒品海洛因之
    注射針筒1 支、夾鍊袋1 個。
二、案經屏東縣警察局屏東分局報告臺灣屏東地方法院檢察署檢
    察官偵查起訴及移送併辦。
    理  由
一、按毒品危害防制條例於民國92年7 月9 日修正公布，自93年
    1 月9 日施行，其中第20條、第23條將施用毒品之刑事處遇
    程序，區分為「初犯」及「5 年內再犯」、「5 年後再犯」
    。依其立法理由之說明：「初犯」，經觀察、勒戒或強制戒
    治後，應為不起訴處分或不付審理之裁定；經觀察、勒戒或
    強制戒治執行完畢釋放後，「5 年內再犯」者，因其再犯率
    甚高，原實施之觀察、勒戒及強制戒治既已無法收其實效，
    爰依法追訴或裁定交付審理。至於經觀察、勒戒或強制戒治
    執行完畢釋放後，「5 年後再犯」者，前所實施之觀察、勒
    戒或強制戒治已足以遮斷其施用毒品之毒癮，為期自新及協
    助其斷除毒癮，仍適用「初犯」規定，先經觀察、勒戒或強
    制戒治之程序。從而依修正後之規定，僅限於「初犯」及「
    5 年後再犯」2 種情形，始應先經觀察、勒戒或強制戒治程
    序。倘被告於5 年內已再犯，經依法追訴處罰，縱其第3 次
    （或第3 次以上）再度施用毒品之時間，在初犯經觀察、勒
    戒或強制戒治執行完畢釋放5 年以後，已不合於「5 年後再
    犯」之規定，且因已於「5 年內再犯」，顯見其再犯率甚高
    ，原實施觀察、勒戒或強制戒治，已無法收其實效，即應依
    該條例第10條處罰（最高法院95年度第7 次刑事庭會議決議
    意旨參照），合先敘明。
二、前揭犯罪事實，業據被告甲○○坦承不諱，且其於95年4 月
    11日17時50分許、同年7 月4 日16時45分許、同年7 月17日
    19時10分許及同年7 月27日17時許分別經警採尿送驗，檢驗
    結果確呈嗎啡（即海洛因代謝物）陽性反應，此有台灣檢驗
    科技股份有限公司濫用藥物尿液檢驗報告1 紙、尿液初步檢
    驗報告單暨照片3 份及屏東縣警察局屏東分局毒品案件涉嫌
    人尿液採證編號姓名對照表4 紙附卷為憑，及注射針筒3 支
    、夾鍊袋4 個扣案可佐；且上開注射針筒及夾鍊袋，經送驗
    後確均呈第一級毒品海洛因陽性反應，亦有高雄醫學大學附
    設中和紀念醫院檢驗報告7 紙在卷可參，足證被告上開自白
    與事實相符，堪以採信。又被告前於87年間因施用毒品案件
    ，經本院裁定送觀察、勒戒後，因認無繼續施用毒品傾向，
    而於87年12月7 日執行完畢釋放，並經臺灣屏東地方法院檢
    察署檢察官以87年度偵字第7824、7906號不起訴處分確定；
    嗣於88年間因施用毒品案件，經本院裁定送觀察、勒戒後，
    因認有繼續施用毒品傾向，再經本院以88年度毒聲字第1634
    號裁定令入戒治處所施以強制戒治1 年，嗣經本院裁定停止
    戒治，而於89年7 月31日執行完畢；又於上開強制戒治執行
    完畢釋放後5 年內之91年7 月間某日起至92年1 月19日止，
    因連續施用第一級毒品，經本院以92年度訴字第70號判決判
    處有期徒刑1 年2 月確定，有前揭判決書、臺灣高等法院被
    告前案紀錄表、臺灣屏東地方法院檢察署刑案資料查註紀錄
    表暨全國施用毒品案件紀錄表各1 份在卷可稽。是被告於強
    制戒治執行完畢釋放後，5 年以內已再犯施用毒品犯行，並
    經依法追訴處罰後，復犯本件施用第一級毒品犯行之事證明
    確，堪以認定，揆諸前開說明，應依毒品危害防制條例第10
    條第1 項規定處罰之。
三、論罪科刑：
（一）按毒品危害防制條例所規定處罰之施用毒品行為具有反覆
      實施之性質，然各次施用毒品之行為係滿足各單次毒癮發
      作所致，各次施用毒品行為係各自獨立，尚難認係同一行
      為之數次舉動，換言之，施用毒品行為與接續犯之概念有
      別。次按刑事法若干犯罪行為態樣，本質上原具有反覆、
      延續實行之特徵，立法時既予特別歸類，定為犯罪構成要
      件之行為要素，則行為人基於概括之犯意，在密切接近之
      一定時、地持續實行之複次行為，倘依社會通念，於客觀
      上認為符合一個反覆、延續性之行為觀念者，於刑法評價
      上，即應僅成立一罪。學理上所稱「集合犯」之職業性、
      營業性或收集性等具有重複特質之犯罪均屬之，例如經營
      、從事業務、收集、販賣、製造、散布等行為概念者是（
      最高法院95年台上字第1079號判決要旨可資參照)。 是集
      合犯與連續犯之區別，即在於立法者已將本質上具有反覆
      、延續實行之特徵予特別歸類而定為犯罪構成要件之行為
      要素，且依社會通念於客觀上認為符合一個反覆、延續性
      之行為觀念者即應僅成立集合犯之一罪，反之則係連續犯
      。準此，毒品危害防制條例既依成癮性、濫用性及對社會
      危害性而將毒品分為四級，且僅規定處罰施用第一、二級
      毒品，足見毒品危害防制條例所處罰施用第一、二級毒品
      ，其構成要件之行為要素係具有成癮、濫用之反覆、延續
      實行，且依社會通念於客觀上認為符合一個反覆、延續性
      之行為觀念，於刑法評價上，即應僅成立「集合犯」之一
      罪。本次刑法於95年7 月1 日修正公布施行刪除連續犯之
      規定之原因，固係源於實務上對於連續犯「同一罪名」之
      認定過寬，然施用毒品犯罪本質上具有成癮性、反覆性，
      所侵害者亦屬單一之社會公共法益，此與修法前針對多數
      侵害個人人身、財產法益之犯行而論以裁判上一罪相比，
      如將反覆施用毒品行為僅予以一次之刑法評價，較不致造
      成濫用連續犯規定之疑慮。況前揭修正理由更明示在廢除
      連續犯規定後，針對吸毒等犯罪類型，應發展「接續犯」
      及「包括一罪」之概念，以限縮數罪併罰之範圍，益見立
      法者亦深知施用毒品犯罪有其本質上之特殊性，倘行為人
      已因施用毒品成癮而反覆為同一之吸毒犯行，仍應視其具
      體情形論以「構成要件之行為單數」，而為「包括一罪」
      ，僅受一次之刑法評價，自不能徒執廢除連續犯規定係採
      從嚴之刑事政策，而謂修法後反覆多次施用毒品行為均應
      予以數罪併罰。準此以言，本件被告既反覆多次施用海洛
      因、犯罪行為甚為密集，且屢經警查獲、自行至警局報告
      犯罪事實或家人檢舉後，仍無法自拔，顯見被告確已施用
      毒品成癮，而有施用毒品之犯罪倚賴性，復參諸被告本件
      施用第一級毒品海洛因之時間、地點及動機，足認被告施
      用第一級毒品海洛因，乃係基於概括之犯意，而於密切之
      時、地反覆延續實行施用第一級毒品之犯罪，依社會一般
      客觀上之觀察，符合一個反覆、延續性之行為觀念，揆諸
      前揭說明，被告所為應論以「構成要件之行為單數」中之
      「集合犯」型態，而為「包括一罪」，僅受一次之刑法評
      價。又被告所為數次施用毒品之數行為既跨越新舊法，其
      中部分行為在舊法時期，部分行為在新法施行以後，即應
      依最後行為時之法律處斷，自不發生行為後法律變更問題
      ，合先敘明。
（二）查海洛因係毒品危害防制條例第2 條第2 項第1 款所稱之
      第一級毒品，不得持有及施用，是核被告甲○○所為，係
      犯毒品危害防制條例第10條第1 項之施用第一級毒品罪。
      其施用前後持有第一級毒品之低度行為，應為其施用之高
      度行為所吸收，不另論罪。另公訴人雖僅就被告於95年2
      月中旬至同年4 月9 日施用第一級毒品海洛因之犯行起訴
      ，其餘部分未於起訴書中敘及，惟被告上開其餘施用第一
      級毒品之事實與前開已起訴之犯罪事實間，具集合犯之實
      質上一罪關係，業如上述，為起訴效力所及，本院自應一
      併予以審理，併此敘明。又被告前於88年間因違反毒品危
      害防制條例案件，經本院以88年度易字第1192號判決判處
      有期徒刑1 年確定，於90年6 月22日因縮短刑期假釋出獄
      ，所餘刑期付保護管束，嗣於90年7 月17日縮刑期滿未經
      撤銷假釋，所餘刑期以執行完畢論；又於91年間因違反毒
      品危害防制條例案件，經本院以92年度訴字第70號判決判
      處有期徒刑1 年2 月確定，而於94年2 月22縮刑期滿執行
      完畢，有臺灣高等法院被告前案紀錄表1 份為憑，其於有
      期徒刑執行完畢後，5 年以內故意再犯本件有期徒刑以上
      之罪，均為累犯，應依法加重其刑。爰審酌被告前經強制
      戒制執行完畢，且曾2 次因施用毒品經判處罪刑並執行完
      畢，竟仍未戒除施用毒品之惡習，復施用第一級毒品，戕
      害身心甚鉅，惟念其施用毒品乃戕害自己之健康，尚未危
      及他人，其犯罪之動機、方法、所生損害及生活狀況，及
      犯後坦承犯行之態度等一切情狀，量處如主文所示之刑；
      檢察官雖求處有期徒刑2 年6 月，本院斟酌上開說明之量
      刑理由，認該求刑稍嫌過重，附予敘明。至扣案如附表所
      示之物為被告施用毒品所用，且均含第一級毒品海洛因成
      分，已如前述，且因其上毒品量微難以析離，均應依毒品
      危害防制條例第18條第1 項前段規定一併諭知沒收銷燬之
      。
據上論斷，應依刑事訴訟法第273 條之1 第1 項、第299 條第1
項前段，毒品危害防制條例第10條第1 項、第18條第1 項前段，
刑法第11條、第47條第1項，判決如主文。
本案經檢察官陳川傑到庭執行職務。
中    華    民    國    95    年    9     月    29    日
                      刑事第五庭 法  官   李宜娟
以上正本證明與原本無異。
如不服本判決應於收受本判決送達後10日內向本院提出上訴書狀
，其未敘述上訴理由者，並得於提起上訴後10日內向本院補提理
由書狀（均須按他造當事人之人數附繕本）「切勿逕送上級法院
」
中    華    民    國    95    年    10    月    3     日
                                 書記官   林香如
附表：殘留第一級毒品海洛因之注射針筒3 支、夾鍊袋4 個。
附錄本案論罪科刑法條
毒品危害防制條例第10條：
施用第一級毒品者，處6月以上5年以下有期徒刑。
施用第二級毒品者，處3年以下有期徒刑。


司法院資訊處製作；財團法人民間司法改革基金會備份。
